【裁判字號】    97,訴更一,10
【裁判日期】    970717
【裁判案由】    拆遷補償
【裁判全文】
臺中高等行政法院判決
                                 97年度訴更一字第00010號
                              .
原      告  甲○○
訴訟代理人  楊榮富  律師
複代理人    蔣志明  律師
被      告  臺中市政府
代  表  人  乙○○
訴訟代理人  黃呈利  律師
參  加  人  丙○○
            丁○○
            戊○○
上列當事人間因拆遷補償事件，原告不服內政部中華民國94年11
月1日台內訴字第0000000000號訴願決定，提起行政訴訟。本院
判決如下︰
    主  文
訴願決定及原處分均撤銷。
訴訟費用由被告負擔。
    事實及理由
一、事實概要：
    緣被告為辦理台中市第12期市地重劃，需拆除該重劃範圍內
    坐落台中市○○區○○段866、566地號土地上、門牌號碼台
    中市○○區○○路199號未辦建物所有權登記之建物乙棟（
    下稱系爭建物），其建物補償費及自動拆除獎勵金，被告係
    通知原告（土地承租人）及土地所有權人丙○○、丁○○及
    戊○○共同具領。原告不服，檢具相關證明，請求認定其為
    建築物所有權人，並由其具領建物補償費及自動拆除獎勵金
    ，經被告以民國（下同）94年1月28日府建土字第094001667
    3號函及94年5月3日府建土字第0940074389號函請原告及地
    主提出產權證明文件，原告雖出具相關證明書，惟地主戊○
    ○等人提出異議，主張系爭建物係原告自行改建，應予拆除
    ，自不得領取系爭補償金及自動拆遷獎勵金。被告以原告與
    土地所有權人間對系爭建物之所有權既有爭議，且原告亦未
    提供足資證明其確為系爭建物所有權人之相關證明文件，致
    被告無法確認真正所有權誰屬，為維護雙方權益，乃以94年
    5月12日府建土字第0940082287號函復原告略以，仍應由原
    告及丙○○、丁○○及戊○○4人共同具領，如仍有爭議，
    應自行協調後將協議結果送被告憑辦。原告不服，向內政部
    提起訴願遭駁回，提起行政訴訟，經本院94年度訴字第680
    號判決駁回，原告不服，提起上訴，經最高行政法院97年度
    判字第392號判決將原判決廢棄，發回本院更審。
二、本件原告主張：
    (一)本件被告分別於94年2月14日、同月21日，以府地劃字第
      0940025520號函、府地劃字第0940030055號函，通知原告
      及地主丙○○、丁○○、戊○○等人領取補償費及自動拆
      除獎勵金，此有上述函文為證，原告不服被告上開函文將
      丙○○、丁○○及戊○○列為補償費發放對象，於同年4
      月28日提出申請書，請求將補償費及自動拆除獎勵金發放
      予原告，因上該2函文性質屬於行政處分，原告為不服該
      處分之表示，即有訴願之意思，原告既未逾訴願期間（按
      被告所為之原處分，並未遵守教示之規定，依行政程序法
      第98條第3項之規定，原告於原處分送達後1年內聲明不服
      ，即視為於法定期間內所為），被告即應移由訴願管轄機
      關辦理。另原告94年6月13日訴願書之訴願請求事項，已
      揭明：「原處分機關台中市政府就台中市第十二期福星市
      地重劃區內門牌台中市○○區○○路199號房屋之拆除補
      償與自動拆除獎勵金應由訴願人與土地所有人丙○○、丁
      ○○、戊○○4人共同具領之原處分（即上開兩號函文）
      撤銷。」因此訴願之對象即為上開原處分，訴願機關自仍
      應就上開兩號行政處分為訴願決定，詎訴願機關94年11月
      1日台內訴字0000000000號訴願決定，僅就被告94年5月12
      函為論斷，而疏未就上開兩號原處分為審酌，依行政訴訟
      法第4條第1項之規定，訴願機關即內政部就上開兩號原處
      分所提之訴願，既逾3個月不為決定，原告自得提起本件
      撤銷訴訟。
    (二)按平均地權條例第62條之1及市地重劃實施辦法第38條第1
      項、第2項所規定，對因重劃而拆除之土地改良物為補償
      者，其受補償人應為「土地改良物之所有權人」。次按「
      自己建築之房屋，與依法律行為而取得者有別，縱使不經
      登記，亦不在民法第758條所謂非經登記不生效力之列。
      」最高法院41年台上字第1039號著有判例。本件系爭建物
      雖為未經保存登記之建物，已經原告提出出資建築證明，
      復有鄰里居民立書證明，參加人亦自承「租約到期，原告
      未經同意擅自改建原有建物」等語，足見參加人對系爭建
      物之原始起造人係原告並未有爭執，是依法原告即為原始
      之起造人，依上開判例之旨趣，系爭房屋係原告所有了無
      疑義，惟被告卻仍為不同之認定，並不允由原告單獨領取
      補償費及拆除獎金，於法即有未合。況原告曾以被告及參
      加人丙○○、丁○○、戊○○等人為被告，提起確認系爭
      建物為原告所有之訴訟，案經台灣台中地方法院96年度訴
      字第1881號、台灣高等法院97年度上字第45號判決原告勝
      訴在案，是以系爭建物確為原告所有，被告自應將建物補
      償費及自拆獎勵金發放予原告等語，並聲明求為判決撤銷
      訴願決定及原處分。
三、被告則以：
    伊為辦理台中市第12期市地重劃，需拆除該重劃範圍內系爭
    建物，其建物補償費及自動拆除獎勵金，被告係通知原告及
    土地所有權人丙○○、丁○○及戊○○共同具領。原告檢具
    私有耕地租約（86年1月1日起至91年12月31日）及50年1月
    之用電證明，請求認定其為建築物所有權人，並由其具領建
    築物補償費及自動拆除獎勵金，參加人則提出異議。經被告
    以94年1月28日府建土字第0940016673號函及94年5月3日府
    建土字第0940074389號函請原告及地主提出產權證明文件，
    嗣原告於94年5月10日提出佳生砂石企業股份有限公司出具
    之證明書及鄰居廖財亮等8人出具之證明書，主張系爭建物
    確係於82年間，因舊有木造房屋倒塌，出資原地重建，原告
    確為系爭建物所有權人，惟土地所有權人即參加人丙○○、
    丁○○及戊○○則以租約已到期，原告未經伊等同意擅自改
    建原有建物，提出異議。則就系爭建物之權屬已經發生私權
    上之爭議，土地所有權人戊○○等人雖言「改建」，除未承
    認全部建築為原告所起造外，似指租期已屆至建物權屬歸其
    所有。按臺中市辦理公共工程建築改良物拆遷補償辦法，就
    未保存登記之建物所有權之歸屬，因無地政機關之建築改良
    物登記簿謄本可資審認，且相關行政法規亦未授權行政機關
    以何種標準（或證明）予以審認，因行政機關非司法機關，
    對私權爭議事項並無判定之權限，於涉及私權爭議，即無從
    依爭議之一方提出之文件予以審認應拆遷之地上物之權屬，
    乃通知渠與地主共同具領系爭補償費及獎勵金，於法並無不
    合云云，資為抗辯。並聲明求為判決駁回原告之訴。
四、參加人丙○○、丁○○及戊○○陳稱：原告之母親張陳鸞鸞
    是參加人祖父的佃農，出租當時有田寮給佃農住，參加人不
    知原告於何時將田寮拆掉改建成系爭房屋，惟伊等曾向台灣
    台中地方法院提起民事訴訟，請求判決原告拆屋還地，案經
    案經該院判決參加人勝訴，原告不服提起上訴，亦經台灣高
    等法院台中分院96年度上字第149號判決上訴駁回，足證原
    告在系爭土地建築房屋就不是合法的，民事法院既判決原告
    應拆除系爭房屋，原告即無領取補償金的權利。參加人是主
    張雙方都不能領，並不是主張該補償金由參加人來領云云。
    並聲明請求判決駁回原告之訴。
五、本件原告與被告不爭之事實為系爭房屋坐落在被告辦理市地
    重劃範圍內之台中市○○區○○段866、566地號土地上，該
    2筆土地，原告之母親張陳鸞鸞與原土地所有權人即現土地
    所有權人丙○○、丁○○及戊○○之祖父訂有三七五租約，
    並提供田寮予其居住，嗣由原告改建為系爭建物。而其爭點
    則為原告提出86年1月1日起至91年12月31日私有耕地租約、
    50年1月之用電證明、佳生砂石企業股份有限公司出具之證
    明書及鄰居廖財亮等8人出具之證明書，主張系爭建物因舊
    有木造房屋倒塌，由伊於82年間出資原地重建之房屋，原告
    自屬原始建築人，被告應將系爭補償金及自動拆遷獎勵金發
    給原告，不應通知由原告與丙○○、丁○○及戊○○4人共
    同具領等語。被告則以本件業經土地所有權人丙○○、丁○
    ○及戊○○提出異議，主張租約已到期，原告未經同意擅自
    改建原有建物，土地所有權人戊○○等人雖言「改建」，除
    未承認全部建築為原告所起造外，似指租期已屆至建物權屬
    歸其所有，則就系爭建物之權屬已經發生私權上之爭議，就
    未保存登記之建物所有權之歸屬，因無地政機關之建築改良
    物登記簿謄本可資審認，而行政機關非司法機關，對私權爭
    議事項並無判定之權限，即無從依爭議之一方提出之文件，
    審認應拆遷之地上物之權屬，乃通知渠與地主共同具領系爭
    補償費及獎勵金，於法並無不合云云。本院認土地所有權人
    既對原告請求領取系爭補償金及自動拆遷獎勵金，提出異議
    ，乃依職權裁定命土地所有權人丙○○、丁○○及戊○○參
    加本件訴訟，參加人等對系爭建物係原告所建並不爭執，惟
    主張伊等已向台灣台中地方法院訴請判決原告應拆除系爭房
    屋交還原承租之土地，經該院及台灣高等法院台中分院判決
    伊等勝訴，系爭房屋既屬依法應拆除之建物，即不應發給補
    償金及自動拆遷獎勵金，並稱伊等並未請求將系爭補償金及
    自動拆遷獎勵金發給伊具領或與原告共同具領云云。是本件
    所應審究者為土地所有權人即參加人丙○○、丁○○及戊○
    ○主張系爭建物，原告未經其同意擅自改建，業經民事法院
    判決應予拆除，被告即不得發給補償金及自動拆遷獎勵金，
    並非主張系爭補償金及自動拆遷獎勵金應由伊等領取或由伊
    等與原告共同領取，參加人此項主張是否就系爭建物所有權
    誰屬及系爭補償金及自動拆遷獎勵金應由何人具領為私法上
    之爭執？抑或僅為公法上之爭執？被告能否據此通知原告與
    地主共同具領系爭補償費及獎勵金？
六、查本件被告分別於94年2月14日、同月21日，以府地劃字第
    0940025520號函、府地劃字第0940030055號函，通知原告及
    土地所有權人即參加人丙○○、丁○○、戊○○等人領取補
    償費及自動拆除獎勵金，此有上述函文為證，原告不服被告
    上開函文將丙○○、丁○○及戊○○列為補償費發放對象，
    於同年4月28日提出申請書，請求將補償費及自動拆除獎勵
    金發放予伊，因上該2函文性質屬於行政處分，原告為不服
    該處分之表示，即有訴願之意思，被告理應按訴願程序處理
    。雖被告於94年5月3日再通知上訴人提供足資證明系爭建物
    權屬之相關文件憑辦，原告提出相關證明文件後，被告以其
    所提之證明均非屬建物權屬文件為由，而於94年5月12日府
    建土字第0940082287號函復上訴人，此函文亦僅重申上揭2
    函文之意旨，本身並非行政處分，原告不得以該函文為訴願
    之對象；從而，原告雖就此函文提起訴願，應認係對上揭2
    函文提起訴願，訴願機關仍應就上揭2函文為訴願決定，本
    件訴願決定就被告94年5月12日函為論斷，而未就上開2函文
    予以斷，固有未洽。惟本件原告既曾提起訴願，即應認原告
    之訴未違背訴願前置程序，其提起本件之訴為合法，合先
    明。次查本件土地所有權人即參加人丙○○、丁○○及戊○
    ○向被告提出異議之真意係指原告未經其同意擅自改建系爭
    房屋，業經民事法院判決應予拆除，被告應不得發給補償金
    及自動拆遷獎勵金，並非主張系爭補償金及自動拆遷獎勵金
    應由伊等領取或由伊等與原告共同領取等情，已據土地所有
    權人即參加人丙○○、丁○○及戊○○於97年6月24日在本
    院準備程序期日陳述綦詳，有該準備程序筆錄在卷可按，足
    證土地所有權人所爭執者顯係對「已被法院判決應拆除之房
    屋，被告應否發給補償金及自動拆遷獎勵金」而為爭執，此
    項爭執係屬對被告應否發放系爭補償金及自動拆遷獎勵金，
    為公法上之爭執，並非對系爭建物係屬何人所有及系爭補償
    金及自動拆遷獎勵金應由何人領取，為私法上之爭執。從而
    ，被告謂土地所有權人丙○○、丁○○及戊○○對系爭補償
    金及自動拆遷獎勵金應由何人具領，有所爭執，因而被告通
    知原告及土地所有權人丙○○、丁○○及戊○○共同具領，
    顯有誤會，於法即屬不合，訴願決定予以維持亦有可議，均
    應予以撤銷，著由被告就土地所有權人丙○○、丁○○及戊
    ○○異議所指原告未經其同意擅自改建系爭房屋，業經民事
    法院判決應予拆除，被告應不得發給補償金及自動拆遷獎勵
    金之公法上之爭議，是否有理由，及原告訴訟代理人於本院
    言詞辯論期日所稱原告認為系爭房屋係被參加人請那個單位
    的人來拆，原告為此還去告毀損云云乙節，查明系爭房屋是
    否確係因市地重劃而由被告拆除，另作應否發放系爭補償金
    及自動拆遷獎勵金之處分。
據上論結，本件原告之訴為有理由，依行政訴訟法第195條第1項
前段、第98條第1項前段，判決如主文。
中    華    民    國    97    年    7     月    17    日
                臺中高等行政法院第三庭
                          審判長法  官  林  金  本
                                法  官  許  武  峰
                                法  官  林  秋  華
以上正本證明與原本無異。
如不服本判決，應於判決送達後20日內向本院提出上訴書狀，其
未表明上訴理由者，應於提起上訴後20日內向本院提出上訴理由
書（須依對造人數附具繕本）；如於本判決宣示或公告後送達前
提起上訴者，應於判決送達後20日內補提上訴理由書（須附繕本
）。未表明上訴理由者，逕以裁定駁回。
中    華    民    國    97    年    7     月    17    日
                                書記官  蔡  騰  德


司法院資訊處製作；財團法人民間司法改革基金會備份。
